臺灣士林地方法院民事判決
109年度訴字第1638號
原      告  戊○○  
訴訟代理人  蕭聖澄律師
被      告  金鐘國際開發有限公司
法定代理人  丁○○  
            乙○○  
            丙○○  
            甲○○  
訴訟代理人  張靜怡律師
上列當事人間請求確認董事委任關係不存在等事件，本院於民國
110年12月13日言詞辯論終結，判決如下：
    主      文
原告之訴駁回。    
訴訟費用由原告負擔。
    事實及理由
壹、程序部分
一、按解散之公司除因合併、分割或破產而解散外，應行清算；
    解散之公司，於清算範圍內，視為尚未解散；上開規定於公
    司經中央主管機關撤銷或廢止登記者準用之，公司法第24條
    、第25條、第26條之1分別定有明文。是公司經中央主管機
    關廢止登記後，應進行清算程式，在清算完結前，法人之人
    格於清算範圍內，仍然存續，必須待清算完結後，公司之人
    格始歸於消滅。次按有限公司之清算，以全體股東為清算人
    ，但本法或章程另有規定或經股東決議，另選清算人者，不
    在此限；公司之清算人，在執行職務範圍內，為公司負責人
    ；清算人有數人時，得推定一人或數人代表公司，如未推定
    時，各有對於第三人代表公司之權，公司法第8條第2項及第
    113條準用同法第79條、第85條第1項前段亦定有明文。經查
    ，被告金鐘國際開發有限公司（下稱金鐘公司）因自行停業
    6個月以上，經臺北市政府於民國92年12月26日以府建商字
    第09203778200號函廢止公司登記在案（見本院卷第40頁、
    第42頁），而金鐘公司於解散前之全體股東為原告、甲○○、
    丁○○、戊○○、丙○○，其章程並未規定清算人，金鐘公司迄今
    亦未向法院陳報選任清算人等情，有金鐘公司之公司變更登
    記表、章程及本院109年9月30日民事紀錄科查詢表在卷可稽
    （見本院卷第24頁至第42頁、第85頁），並經本院調閱金鐘
    公司登記案卷查核屬實。據此，金鐘公司之全體股東在執行
    清算職務範圍內，均為公司負責人；然原告與金鐘公司之立
    場對立，為避免利害衝突，自不宜同時擔任被告之法定代理
    人，合先敘明。
二、再按訴狀送達後，原告不得將原訴變更或追加他訴。但請求
    之基礎事實同一者，不在此限；原告於判決確定前，得撤回
    訴之全部或一部。但被告已為本案之言詞辯論者，應得其同
    意，民事訴訟法第255條第1項第2款、第262 條第1項分別定
    有明文。原告原起訴聲明為：㈠、確認原告與金鐘公司間之
    董事委任關係不存在。㈡、金鐘公司應向臺北市商業處辦理
    塗銷原告為董事之變更登記（見本院卷第10頁）；嗣於110
    年12月13日言詞辯論期日，撤回訴之聲明第2項，並變更聲
    明為：請求確認原告與金鐘公司間之清算人委任關係不存在
    （見本院卷第187頁）。而金鐘公司同意原告撤回訴之聲明
    第2項，至訴之變更部分，原告則係本於同一基礎事實為請
    求，揆諸首揭規定，均無不合，應予准許。
貳、實體部分
一、原告主張：伊原任職訴外人原宿服裝開發有限公司（下稱原
    宿公司），因原宿公司及金鐘公司實際負責人乙○○（已於98
    年4月26日死亡）於90年間票信不足，經其商請，允為擔任
    金鐘公司之掛名董事，並於90年7月18日經臺北市政府建設
    局登記為金鐘公司董事。嗣伊因認乙○○以金鐘公司資產清償
    個人債務有所不妥，乃告知金鐘公司及乙○○不願再出名擔任
    金鐘公司董事，復於伊因金鐘公司所涉臺灣臺北地方法院檢
    察署（現更名為臺灣臺北地方檢察署，下稱臺北地檢署）92
    年度偵字第5010號詐欺案件偵查期間，再次以口頭方式向乙○○辭任金鐘公司董事，乙○○亦於檢察官訊問時證述肯認伊僅
    為金鐘公司掛名負責人，是伊與金鐘公司間之董事委任關係
    自已不存在。然金鐘公司之登記資料仍記載伊為董事，金鐘
    公司並經臺北市政府廢止公司登記，其與金鐘公司間亦無清
    算人委任關係存在，是兩造間委任關係是否存在不明確，致
    伊在私法上之地位有受侵害之危險，為此，提起本件確認之
    訴等語。並聲明：確認原告與金鐘公司間之清算人委任關係
    不存在。
二、金鐘公司則以：原告空言主張與乙○○間有借名登記關係，出
    名擔任伊公司董事，惟未舉證以實其說，已難憑採。實則原
    告與乙○○早於75年間即已認識，並於80年間開展婚外關係進
    而同居，嗣原告為向乙○○證明經營才能及開拓自有財源，乃
    要求乙○○贈與新臺幣（下同）200萬元供其成立伊公司，是
    伊公司確為原告設立，並自任董事經營；且乙○○業已出資75
    萬元由其女即訴外人甲○○掛名伊公司股東，若真因票信不足
    而有借名需求，其逕借甲○○之名即可，有何必要及可能再請
    託他人重複為之，原告主張顯非事實。又原告從未向伊辭任
    董事，亦否認原告曾向乙○○口頭辭任董事之事等語，資為抗
    辯。並聲明：原告之訴駁回。
三、本院之判斷：
㈠、按確認之訴，非原告有即受確認判決之法律上利益者，不得
    提起，民事訴訟法第247條第1項前段定有明文。又所謂即受
    確認判決之法律上利益，係指法律關係之存否不明確，原告
    主觀上認其在法律上之地位有不安之狀態存在，且此種不安
    之狀態，能以確認判決將之除去者而言（最高法院52年台上
    字第1240號判例意旨參照）。查，原告起訴主張兩造間無清
    算人之委任關係存在，為金鐘公司所否認，則兩造間委任關
    係存否不明，將致原告私法上地位有受侵害之危險，且此等
    不安之狀態，得以確認判決予以排除，故原告提起本件訴訟
    ，有即受確認判決之法律上利益，先予敘明。
㈡、次按借名登記者，係當事人約定一方將自己之財產以他方名
    義登記，而仍由自己管理、使用、處分，他方允就該財產為
    出名登記之契約，其成立側重於借名者與出名者間之信任關
    係，在性質上應與委任契約同視，倘其內容不違反強制、禁
    止規定或公序良俗者，應賦予無名契約之法律上效力，並類
    推適用民法委任之相關規定；當事人之任何一方，得隨時終
    止委任契約，固為民法第549條第1項所明定。惟按當事人主
    張有利於己之事實者，就其事實有舉證之責任，民事訴訟法
    第277條前段亦有明文。本件原告主張其與乙○○成立借名登
    記契約，由其掛名登記為金鐘公司之董事，然嗣已口頭辭任
    而終止借名登記關係等情，既為金鐘公司所否認，揆諸上開
    規定及說明，原告就此利己之事實自應負舉證之責。查，原
    告主張與乙○○就金鐘公司董事一職存在借名登記關係，嗣後
    已向乙○○口頭為辭任之意思表示，該借名登記關係業經終止
    等節，無非係以乙○○於臺北地檢署92年度偵字第5010號詐欺
    案件偵查中曾坦認上情為據，並提出該案不起訴書處分書附
    卷為佐（見本院卷第52頁至第56頁）。然經本院向臺北地檢
    署函調上開刑事案件卷宗，該署函覆全卷已銷毀而無從調借
    ，有臺北地檢署110年1月11日北檢欽檔字第57號函在卷可稽
    （見本院卷第146頁），是已無從查證乙○○於檢察官訊問時
    所述完整、具體內容究竟為何。縱由上開不起訴處分書所載
    ：「證人乙○○到庭結證稱：被告蕭淑惠只是公司之服裝設計
    師，並不懂業務，因伊之原宿公司有跳票紀錄，伊不便登記
    為金鐘公司負責人，故由被告（即蕭淑惠）掛名，但被告並
    未管金鐘公司之事務，金鐘公司業務實際上由伊負責等語綦
    詳」等語（見本院卷第54頁），乙○○似有於檢察官訊問時證
    稱原告為金鐘公司掛名負責人之情，然此充其量僅可作為認
    定原告與乙○○間就金鐘公司股東或董事身分借名登記關係存
    否之依據，亦無足證明原告所指其已於上開刑事案件偵查期
    間，向乙○○口頭為辭任之意思表示而終止借名登記關係之情
    為真。是以，依卷存事證，原告並未舉證證明其與金鐘公司
    間之股東或董事委任關係不存在。
㈢、又按解散之公司除因合併、分割或破產而解散外，應行清算
    ；公司經中央主管機關撤銷或廢止登記者，準用之；有限公
    司之清算，以全體股東為清算人，但本法或章程另有規定或
    經股東決議，另選清算人者，不在此限，公司法第24條、第
    26條之1、第113條準用第79條分別定有明文。金鐘公司於90
    年7月18日經主管機關臺北市政府建設局核准設立登記，登
    記股東為原告、甲○○、丁○○、戊○○、丙○○，原告並為董事，
    出資額除原告為200萬元外，其餘均為75萬元。嗣金鐘公司
    因自行停業6個月以上，經臺北市政府廢止公司登記，公司
    章程並未規定清算人，該公司迄今亦未向法院陳報選任清算
    人等情，為兩造所不爭，且有經濟部商工登記資料公示查詢
    結果、金鐘公司設立登記表、變更登記表、章程、本院民事
    紀錄科查詢表等在卷可稽（見本院卷第18頁、第24至第42頁
    、第85頁），並經本院職權調取金鐘公司設立登記案卷確認
    無訛，自可認定。而原告既仍登記為金鐘公司之股東及董事
    ，復未能證明與乙○○間確有借名登記關係及該借名登記關係
    業經終止，已如前述，則原告於金鐘公司廢止登記後，即為
    金鐘公司之法定清算人，其清算人資格係本於股東原有身份
    而來，原告訴請確認與金鐘公司間清算人委任關係不存在，
    自無理由，應予駁回。
四、綜上所述，原告並未證明其與乙○○間就金鐘公司股東或董事
    一職有借名登記關係及該借名登記關係業經終止，其訴請確
    認兩造間之清算人委任關係不存在，為無理由，應予駁回。
五、本件事證已臻明確，兩造其餘攻擊防禦方法及所提證據，經
    本院審酌後，核於判決結果不生影響，爰不一一予以論駁，
    併此敘明。
六、據上論結，原告之訴為無理由，爰判決如主文。
中　　華　　民　　國　　110 　年　　12　　月　　30　　日
                  民事第三庭  法  官  林靖淳
以上正本係照原本作成。
如對本判決上訴，應於判決送達後20日內向本院提出上訴狀，若
委任律師提起上訴者，應一併繳納上訴審裁判費，否則本院得不
命補正逕行駁回上訴。
中　　華　　民　　國　　110 　年　　12　　月　　30　　日
                              書記官  洪忠改